最高法院刑事判決　　　　　　九十六年度台上字第二五二九號
上　 訴 　人　台灣高等法院檢察署檢察官
上　 訴 　人
即　 被 　告　甲○○
　　　　　　　乙○○
　　　　　　　丙○○
上列二人共同
選 任辯護 人　廖威淵律師
上 　訴 　人
即　 被 　告　丁○○　男民國○○年○月○○日生
　　　　　　　　　　　身分證統一編號：Ｚ000000000
　　　　　　　　　　　住台灣省桃園縣平鎮市○○○街38號
選 任辯護 人　王東山律師
上列上訴人等因被告等貪污案件，不服台灣高等法院中華民國九
十五年三月七日第二審更審判決（九十三年度重上更(三)字第六五
號，起訴案號：台灣桃園地方法院檢察署八十四年度偵字第七五
四０、七六八七、七七一三、七七六一、九五一八號），提起上
訴，本院判決如下：
    主  文
原判決撤銷，發回台灣高等法院。
    理  由
本件原判決認定(一)、上訴人即被告甲○○、乙○○、丙○○三人
均未具中醫師資格，於民國八十三年十月間，合夥在桃園縣中壢
市○○路三一三號開設「正生中醫診所」，並租用蕭錦勝之中醫
師執照為掩飾。彼等三人明知涂楊鉗、杜益順均未具中醫師資格
，竟與涂楊鉗、杜益順共同基於概括犯意之聯絡，先於八十三年
十一月間起僱用涂楊鉗；另自八十四年七月六日起僱用杜益順，
分別在該「正生中醫診所」內為病患看診執行醫療業務，甲○○
、乙○○、丙○○三人並就診所收入所得分取紅利。上訴人即被
告丁○○係桃園縣衛生局第三課課長，負責轄區內各醫療院所不
實醫療廣告及密醫之查緝，為依據法令從事公務之人員，其明知
甲○○、乙○○、丙○○所合夥開設之「正生中醫診所」，平日
係由密醫涂楊鉗、杜益順執行醫療業務。而甲○○為免「正生中
醫診所」遭查緝取締，乃與乙○○、丙○○基於共同行賄之概括
犯意聯絡，自八十四年一月二十日起至同年七月十八日止，由陳
永錄連續多次在桃園地區宴請丁○○，並由乙○○按月以信封袋
裝置新台幣（下同）一萬元賄款，送至桃園縣中壢市○○路○段
四四二號二樓丁○○住處，其中一次由乙○○與丙○○於八十四
年四、五月間某日，共同前往丁○○前揭住處交予丁○○（上開
按月交付一萬元賄款部分，於八十四年一月二十日、二月二十三
日、三月十六日、四月十五日、五月八日交付期間，「正生中醫
診所」日記簿帳冊均以「交際費」之名義記載；嗣自八十四年六
月起改以「出差費」名義記載，其交付情形如原判決附表一、１
之記載）。另於八十四年一月十八日及同年五月三十日，由甲○
○各交付價值七千五百元及一萬一千二百元之春節禮盒與端午節
禮盒（如原判決附表二、１所示）予丁○○（日記簿帳冊分別記
載一月十八日春節禮盒七千五百元；五月三十日禮盒一萬一千二
百元）。丁○○明知甲○○、乙○○、丙○○上開宴請及交付賄
款、禮盒之行為，意在使其勿取締「正生中醫診所」違法僱用密
醫之犯行，竟基於概括犯意，連續就其違背職務之行為接受宴請
及收受賄款、禮盒（其中一次賄款係由丁○○不知情之配偶薛幸
收受），並因此違背職務，對「正生中醫診所」僱用密醫擅自執
行醫療業務之行為不予取締。(二)、甲○○係朱仁傑開設於桃園市
縣○路一三六號「大和中醫診所」廣告業務代理商，該診所亦僱
用未具中醫師資格之許溪從事醫療業務，朱仁傑為免遭取締查緝
，經由甲○○介紹許溪認識丁○○，朱仁傑委託甲○○逢年過節
交付茶葉或酒禮盒交予丁○○，丁○○並基於概括犯意，自八十
三年三月起至八十四年七月止，按月收受許溪所交付之一萬元賄
款（如原判決附表一、２所示共十七萬元），並於八十二年端午
節收受甲○○代「大和中醫診所」致送之禮盒（價額一萬元），
期使丁○○不取締「大和中醫診所」，而對於違背職務之行為收
受賄賂。嗣於八十四年八月十六日上午，法務部調查局北部地區
機動工作組（下稱北機組）調查人員，持搜索票前往「正生中醫
診所」、「大和中醫診所」搜索，查獲許溪在「大和中醫診所」
為病患曾福清診療，並扣得「正生中醫診所」診療紀錄一冊、收
支統計日報表一冊、文件資料一冊，「大和中醫診所」帳冊九本
、診療紀錄一本等情。因而撤銷第一審關於丁○○及甲○○、乙
○○、丙○○共同連續對於依據法令從事公務之人員，關於違背
職務之行為，交付賄賂部分之判決，改判論處甲○○、乙○○、
丙○○共同連續對於依據法令從事公務之人員，關於違背職務之
行為，交付賄賂；丁○○連續依據法令從事公務之人員，對於違
背職務之行為，收受賄賂罪刑，固非無見。
惟查：(一)、有罪之判決書，應於理由內記載認定犯罪事實所憑之
證據及其認定之理由，為刑事訴訟法第三百十條第一款所明定。
故有罪之判決書，對於證據之具體內容，及法院本於如何之經驗
法則、論理法則或其他證據法則，而為合理判斷證據之價值及證
明力，並定其取捨與所形成之心證，均應詳為闡析論敘，載明於
理由內。否則即屬判決不載理由，其判決當然為違背法令。(1)、
原判決事實欄記載：……甲○○為免「正生中醫診所」遭查緝取
締，乃與乙○○、丙○○基於共同行賄之概括犯意聯絡，自八十
四年一月二十日起至同年七月十八日止，由甲○○連續多次在桃
園地區宴請丁○○，……丁○○明知甲○○、乙○○、丙○○上
開宴請等行為，意在使其勿取締「正生中醫診所」違法僱用密醫
之犯行，竟基於概括犯意，連續就其違背職務之行為接受宴請等
，並因此違背職務，對「正生中醫診所」僱用密醫擅自執行醫療
業務之行為不予取締等情。其就丁○○究竟接受宴請若干次？其
所收受之不正當利益究為若干？俱未明確認定記載，事實尚欠明
瞭，不足為適用法律之依據，已有未合。又原判決理由欄就其事
實欄所為上開認定記載，並未說明其所依憑之證據及理由為何，
其理由欠備，亦有未洽。(2)、原判決認定丁○○就「正生中醫診
所」部分，確有收受乙○○等所交付之賄款七萬元及價值各七千
五百元、一萬一千二百元之春節、端午節禮盒等情，係依憑丁○
○於檢察官偵查中供稱：……自八十四年初開始，甲○○有囑咐
一個人按月將一萬元放置於信封袋內拿至伊家中，其中有一次伊
本人出差不在，送錢的人向其配偶表示係代為繳會錢等語；卷附
丁○○、甲○○之自白書、「正生中醫診所」日記簿帳冊一本、
營收支統計日報表一冊（六張）（原判決理由欄三、(一)５、６）
，為其主要論據之一。然丁○○於檢察官偵查中所供述之上開內
容，其關於按月收受一萬元賄款之起迄時間，是否不盡明確，且
其亦未供述及曾收受上開價值之春節及端午禮盒情事？乃原判決
未說明卷附丁○○、甲○○之自白書、「正生中醫診所」日記簿
帳冊一本、營收支統計日報表一冊（六張）等證據資料，其所記
載之具體內容究竟如何？亦未說明其就各該證據資料如何斟酌取
捨形成心證之理由，其理由欠備，尚有未合。(二)、刑事訴訟法第
一百五十九條之二規定：被告以外之人（含共同被告、共犯、證
人、鑑定人、被害人等）於檢察事務官、司法警察官或司法警察
調查中所為之陳述，與審判中不符時，其先前之陳述具有較可信
之特別情況，且為證明犯罪事實存否所必要者，得為證據。其所
謂「具有較可信之特別情況」，係指證人於檢察事務官、司法警
察官或司法警察調查中所為之陳述，與審判中不符，而其先前之
陳述，從客觀上之環境或條件等情況加以觀察，有足以取代審判
中反對詰問之可信性保證者而言。而是否具有上開較可信之特別
情況，並須於判決中具體說明所依憑之證據資料及形成心證之理
由，否則即有判決不備理由之違誤。原判決認定被告四人有前揭
犯行，係依憑共同被告甲○○、乙○○、丙○○（原判決第八頁
第一至二十三行、第九頁第二十七行至第十頁第三行）、證人涂
楊鉗（原判決第九頁第四至十三行）、證人杜益順（原判決第九
頁第二十一至二十六行）、證人許溪（原判決第十三頁第十六至
第三十一行）等人分別於北機組供述各情，為其主要論據之一。
而原判決論述甲○○、乙○○、丙○○、涂楊鉗、杜益順、許溪
等人，分別於北機組供述各情具有證據能力，則係援引刑事訴訟
法第一百五十九條之五第二項「當事人、代理人或辯護人於法院
調查證據時，知有第一百五十九條第一項不得為證據之情形，而
未於言詞辯論終結前聲明異議者，視為有前項之同意」之條文；
及敘明被告以外之人於北機組供述各情，與彼等於審判中之證述
不符部分，因具有較可信之特別情況，且為證明犯罪事實存否所
必要（如後述），依刑事訴訟法第一百五十九條之二規定，自得
為證據（原判決理由欄一、(二)），為其主要之依據。然原判決並
未說明被告四人及彼等辯護人等於法院調查證據時，是否有刑事
訴訟法第一百五十九條之五第二項所載未聲明異議之情形；復僅
說明甲○○、乙○○、丙○○、涂楊鉗、杜益順、許溪等人，分
別於北機組供述各情為證明犯罪事實存否所必要，惟未論述甲○
○、乙○○、丙○○、涂楊鉗、杜益順、許溪等人分別於北機組
供述各情，是否具有刑事訴訟法第一百五十九條之二所規定「具
有較可信之特別情況」，逕採甲○○、乙○○、丙○○、涂楊鉗
、杜益順、許溪等人分別於北機組供述各情，為認定被告四人有
前揭犯行之依據，其理由欠備，尚有未合。(三)、按判決不載理由
者當然為違背法令，所謂判決不載理由，係指依法應記載於判決
理由內之事項不予記載，或記載不完備者而言，此為刑事訴訟法
第三百七十九條第十四款上段之當然解釋，而有罪之判決書，對
於被告有利之證據不採納者，應說明其理由，復為刑事訴訟法第
三百十條第二款所明定，故有罪判決書對於被告有利之證據，如
不加以採納，必須說明其不予採納之理由，否則即難謂非判決不
備理由之違法。原判決認定甲○○、乙○○、丙○○合夥之「正
生中醫診所」，先後僱用無中醫師執照之涂楊鉗、杜益順，在該
診所為病患看診執行醫療業務等情。然證人即桃園縣衛生局聯合
稽查小組成員陳義雄證稱：伊於八十四年三月二十一日、八十四
年五月九日，至「正生中醫診所」並未發現有不合法之醫師在看
診，係一位老先生在看，約六十多歲，他係合法之醫師；證人即
同小組成員陳政彥證稱：係一位很老的醫師在看診（八十七年度
上訴字第一六一一號卷第七十一頁）等情。陳義雄、陳政彥上開
供述各情是否屬實？苟陳義雄、陳政彥上開供述各情係屬事實，
其何以不能為有利被告等人之論斷？乃原審就上情未詳予調查釐
清，復未說明上情其何以不能為有利被告等人論斷之理由，致上
訴意旨得據以指摘，其查證未盡且理由欠備，遽行判決，尚有未
合。檢察官及被告等上訴意旨指摘原判決不當，尚非全無理由。
按第三審法院應以第二審判決所確認之事實為判決基礎，刑事訴
訟法第三百九十四條第一項前段定有明文。原判決上述之違背法
令，影響於事實之確定，本院無可據以為裁判，應將原判決撤銷
，發回原審法院更為審判。
據上論結，應依刑事訴訟法第三百九十七條、第四百零一條，判
決如主文。
中　　華　　民　　國　九十六　年　　五　　月　　十　　日
                      最高法院刑事第一庭
                          審判長法官  董　明　霈
                                法官  林　茂　雄
                                法官  張　祺　祥
                                法官  呂　永　福
                                法官  徐　文　亮
      本件正本證明與原本無異
                                      書  記  官
中　　華　　民　　國　九十六　年　　五　　月　 十七 　日
                                                      Ｅ
